【裁判字號】    95,交易,406
【裁判日期】    950913
【裁判案由】    過失傷害
【裁判全文】
臺灣臺北地方法院刑事判決             95年度交易字第406號
公  訴  人  臺灣臺北地方法院檢察署檢察官
被      告  乙○○
上列被告因過失傷害案件，經檢察官提起公訴（九十五年度偵字
第二二四六號），本院判決如下：
    主  文
乙○○因過失傷害人，處拘役貳拾日，如易科罰金，以銀元參佰
元即新台幣玖佰元折算壹日。
    事  實
一、乙○○於民國九十三年十月二十八日十四時四十分許，將其
    所駕駛車牌號碼四五二五－ＤＥ號之自用小客車，停放於臺
    北市○○路二十號前，當開啟左前車門時，原應注意停車向
    外開啟車門時，應注意行人、車輛，並讓其先行之規定，且
    當時為日間，天氣晴朗，自然光線充足，視距良好，並無不
    能注意之情事，竟疏於注意，遽行開啟車門，適經過該處之
    甲○○騎乘車牌號碼ＧＨ八－三七一號重型機車載物時，亦
    疏未注意物品高度不得超過駕駛人肩部，寬度不得超過把手
    ，長度自座位後部起不得向前超伸，伸出車尾部分，自後車
    輪軸起不得超過半公尺之規定，竟將長約一百公分之海報架
    （外以布袋裝置）橫放於機車腳踏板上，而使乙○○所開啟
    之左前車門門角與置放在甲○○騎乘之機車腳踏板上的海報
    架相勾而擦撞（起訴書誤載為車門與機車右前斜板擦撞），
    致甲○○人車倒地，因此受有右足踝外髁骨折（起訴書誤載
    為左足踝外髁骨折）之傷害。乙○○肇事後，於未被有偵查
    犯罪職權之機關或公務員發覺前，即主動向據報前來處理車
    禍之臺北市政府警察局萬華分局交通分隊警員陳耀傑自首其
    上開肇事致人受傷之犯行，並表示願意接受裁判。
二、案經甲○○訴由臺北市政府警察局萬華分局報告臺灣臺北地
    方法院檢察署檢察官偵查起訴。
    理  由
一、訊據被告乙○○對於其駕駛車牌號碼四五二五－ＤＥ號之自
    用小客車，停放於臺北市○○路二十號前時，疏未注意讓後
    方由告訴人甲○○所騎乘之ＧＨ八－三七一號重型機車先行
    通過而任意開啟左前車門，致告訴人置放於腳踏板上之海報
    架與車門門角相勾擦撞而倒地，告訴人因此受有右足踝外髁
    骨折之傷害等情，均坦承不諱（見本院九十五年八月十六日
    審判筆錄第六、八頁），並有臺北市○○○○○道路交通事
    故現場圖、補充資料表、談話紀錄表、道路交通事故調查報
    告表(一)、(二)、現場及車輛照片六張、國立臺灣大學醫學院附
    設醫院九十四年一月二十日診字第九四００五九九七號診斷
    證明書在卷可稽（見偵查卷第六至十六、三七頁），可佐被
    告前開出於任意性之自白與事實相符，得採為認定事實之證
    據，又上開診斷證明書記載告訴人所受傷害為「右足踝外踝
    骨折」，是起訴書中記載告訴人受有「左足踝外踝骨折」，
    應屬誤載，由本院更正如上。且按「汽車停車時，應依左列
    規定：... 十五停車向外開啟車門時，應注意行人、車輛，並
    讓其先行。... 」，道路交通安全規則第一百十二條第一項
    第十五款定有明文，而依當時情形為日間，天氣晴朗，自然
    光線充足，視距良好，並無不能注意之情事，被告竟疏於注
    意遽行開啟車門，未讓後方告訴人所騎乘之機車先行，確有
    過失無誤。
二、又證人即告訴人雖於本院審理中作證稱：案發當時是被告開
    車門未注意，使得其所騎乘機車右前方擋泥板擦撞到被告駕
    駛之車輛車門最下面的角，之後車門再撞到其腳踝，所以才
    會跌倒，其當時所載之海報架高八十公分，長、寬約十公分
    ，但並非橫放在腳踏板上，而是直放在腳踏板上等語（見本
    院九十五年八月十六日審判筆錄第二、三頁），而本件經送
    臺北市車輛行車事故鑑定委員會鑑定結果亦認為本件車禍肇
    事原因為被告開啟車門未注意其他車輛，而告訴人則無肇事
    因素，有該鑑定委員會九十四年十二月十六日北鑑審字第０
    九四三０四一一四００號函所附之鑑定意見書在卷供參（見
    偵查卷第三至五頁）。惟查：
  (一)告訴人於本件車禍發生後第一時間為警製作之談話紀錄表上
    陳稱：其腳踏板上有一鋁製海報架約八十公分橫放等語，嗣
    於鑑定委員會鑑定時則稱：畫架掛軸（即警詢中所稱之鋁製
    海報架，外以布袋裝置）係豎起直放於腳踏板處等詞，二者
    歧異甚大，何以該鑑定委員會僅採告訴人於鑑定時之陳述，
    而不採告訴人於談話紀錄中之供述，並未說明；且本件車禍
    發生係因被告將車輛停放於路邊停車格後開啟車門時未注意
    而釀成，此為被告與告訴人均不否認，並非被告駕駛停放於
    路邊停車格之車輛於起步前未及注意而造成，是鑑定委員會
    於鑑定意見書中指稱「三路權歸屬：起步前應顯示方向燈，
    注意前後左右有無障礙或車輛行人，並應讓行進中之車輛行
    人優先通行。四法規依據：道路交通安全規則第八十九條第
    一項第六款。」，已與車禍發生之過程及被告應遵守之交通
    安全規則不相符合，是難以上開鑑定意見書之鑑定結果認定
    告訴人確無過失。
  (二)證人即告訴人雖於本院審理中否認其所載之海報架係橫放於
    機車腳踏板上，並稱海報架是員警照相處理後才請人帶走云
    云，惟經本院提示員警對其製作之談話紀錄表上記載「我腳
    踏板上有一鋁製海報架，約八十公分橫放，... 海報架已送
    去給客人」等內容後則改稱：車輛倒下去時東西變成橫的，
    騎車時東西是直放的，其當時的敘述是倒下去時東西變成橫
    的，跌倒時掛軸袋子已經破掉，所以拿回去換等語（見本院
    九十五年八月十六日審判筆錄第五、六頁），然員警製作談
    話紀錄表時為車禍發生後第一時間，且當時員警所詢問之問
    題係「問：對方指出你車腳踏板上有載物超出車身勾到車門
    ？」，有上開告訴人之談話紀錄表可稽，衡之常情，員警既
    是針對此特定問題而詢問，若證人即告訴人當時即已否認物
    品橫放乙節，員警自會在談話紀錄表上詳載物品放置及因車
    禍倒地之情形，然上開談話紀錄表之內容卻是記載「橫放」
    ，並未記載「物品係直放，因車禍倒地而變成橫放」之過程
    ，且證人即告訴人於員警製作談話紀錄表後由其妻許香蘭代
    為在談話紀錄表上簽名時亦未表示不同意見，是難認證人即
    告訴人於警詢中所製作之談話紀錄表有何不實之情形。
  (三)且依證人即告訴人於本院審理中提出當時所載海報架之布袋
    ，該布袋長約一百公分，其下方有明顯二處大小不一之破裂
    痕跡，並經本院當庭丈量及拍攝，有照片四張附本院卷足稽
    ，若該布袋係因車輛倒地摩擦地面而造成破損，其破損應為
    表淺性之損傷，然該二處破損面積大小不一，且中間有明顯
    布面纖維之拉扯痕跡，顯非摩擦地板所造成，而應係被告所
    供述因該袋子勾到車門門角造成拉扯所致，較與常理相符，
    此更可佐證人即告訴人於警詢中所為陳述「物品係橫放」乙
    節，與事實較為相符，其嗣後變更說詞，並非可採。
  (四)按機器腳踏車附載人員或物品，應依左列規定：「一載物者
    ，... 高度不得超過駕駛人肩部，寬度不得超過把手，長度
    自座位後部起不得向前超伸，伸出車尾部分，自後車輪軸起
    不得超過半公尺。... 」，道路交通安全規則第八十八條第
    一項第一款亦有明文。證人即告訴人將長約一百公分之海報
    架橫放機車腳踏板上，其長度顯然超過機車寬度甚多，而有
    違反上開規定之情，該海報架因此而與被告之車門門角相勾
    到而有擦撞，導致告訴人人車倒地，機車右前斜板並因倒地
    而有摩擦之痕跡，即非不可能，自不能以告訴人機車右前斜
    板有摩擦痕跡而遽認係被告車門門角擦撞到告訴人機車右前
    斜板始造成本件車禍。告訴人騎乘機車附載物品之方式既然
    違反前揭規定，且因此而勾到被告所開啟車門門角，導致機
    車倒地並因此受傷，其對此車禍之發生亦有過失甚明。
  (五)綜上所述，被告與告訴人對於本件車禍之發生均有過失，檢
    察官指係因被告之車門與告訴人機車右前斜板擦撞，應屬誤
    會。本件事證明確，被告犯行已堪認定，應依法論科。
二、查被告行為後，刑法部分條文業於九十四年二月二日公布，
    於九十五年七月一日施行，其中刪除刑法第五十六條，修正
    第二條、第二十五條、第二十六條、第二十八條、第三十三
    條、第五十五條規定。按行為後法律有變更者，適用行為時
    之法律，但行為後之法律有利於行為人者，適用最有利於行
    為人之法律，現行刑法第二條第一項定有明文。此條規定乃
    與刑法第一條罪刑法定主義契合，而貫徹法律禁止溯及既往
    原則，係規範行為後法律變更所生新舊法律比較適用之準據
    法，是刑法第二條本身雖經修正，但其既屬適用法律之準據
    法，本身尚無比較新舊法之問題，應一律適用裁判時之現行
    刑法第二條規定以決定適用之刑罰法律，先予說明。又以本
    次刑法修正之比較新舊法，應就罪刑有關之共犯、未遂犯、
    想像競合犯、牽連犯、連續犯、結合犯，以及累犯加重、自
    首減輕暨其他法定加減原因與加減例等一切情形，綜其全部
    罪刑之結果而為比較，有最高法院九十五年五月二十三日九
    十五年度第八次刑庭會議決議意旨可資參照。經綜合比較如
    附表所示修正前後之規定，認以修正前之刑法有利於被告，
    依現行刑法第二條第一項前段，應整體適用修正前刑法之規
    定。是核被告所為，係犯修正前刑法第二百八十四條第一項
    前段之過失傷害罪。被告於肇事後未被有偵查犯罪職權之機
    關或公務員發覺前，即主動向據報到場處理之臺北市政府警
    察局萬華分局交通分隊警員陳耀傑坦承肇事，有警製自首調
    查表在卷可參（見偵查卷第十三頁），為對於未發覺之罪自
    首而接受裁判，應依修正前刑法第六十二條前段規定減輕其
    刑。爰審酌被告前未曾因犯罪經判決執行，有臺灣高等法院
    被告全國前案紀錄表可稽，素行尚可，雖因和解金額不能與
    告訴人達成共識而未達成和解，然其犯罪後已坦承犯行，且
    告訴人對此傷害之造成亦有過失，與告訴人所受傷勢等一切
    情狀，量處如主文所示之刑，並諭知易科罰金之折算標準。
據上論斷，依刑事訴訟法第二百九十九條第一項前段，現行刑法
第二條第一項前段，修正前刑法第二百八十四條第一項前段、第
六十二條前段、第四十一條第一項前段，修正前罰金罰鍰提高標
準條例第一條前段、第二條，現行法規所定貨幣單位折算新台幣
條例第二條，判決如主文。
本案經檢察官張志全到庭執行職務
中    華    民    國    95    年    9     月    13    日
                  交通法庭    審判長法  官  劉慧芬
                                    法  官  林麗真
                                    法  官  黎惠萍
上正本證明與原本無異。
如不服本判決，應於判決送達後10日內向本院提出上訴狀（應抄
附繕本）。告訴人或被害人如對於本判決不服者，應具備理由請
求檢察官上訴，其上訴期間之計算係以檢察官收受判決正本之日
期為準。
                                    書記官  楊麗娟
中    華    民    國    95    年    9     月    14    日
附錄本案論罪科刑法條全文
修正前刑法第二百八十四條第一項前段
中華民國刑法第二百八十四條
（過失傷害罪）
因過失傷害人者，處六月以下有期徒刑、拘役或五百元以下罰金
，致重傷者，處一年以下有期徒刑、拘役或五百元以下罰金。
從事業務之人，因業務上之過失傷害人者，處一年以下有期徒刑
、拘役或一千元以下罰金，致重傷者，處三年以下有期徒刑、拘
役或二千元以下罰金。
附表：
┌────────┬────────┬────────┬────────┐
│規定名稱        │修正前規定      │修正後規定      │新舊法個別比較結│
│                │                │                │論與理由        │
├────────┼────────┼────────┼────────┤
│刑法第二百八十四│法定刑中罰金數額│依刑法施行法第一│適用舊法（仍依罰│
│條第一項前段    │以銀元計算。    │之一條規定，法定│金罰鍰提高標準條│
│                │提高法定刑中罰金│刑中罰金數額改以│例第一條規定提高│
│                │數額二倍至十倍。│新臺幣計算。    │法定刑中罰金數額│
│                │                │提高法定刑中罰金│十倍）          │
│                │                │數額至三十倍。  │新法並無較有利於│
│                │                │                │被告。          │
├────────┼────────┼────────┼────────┤
│刑法第六十二條  │對於未發覺之罪自│對於未發覺之罪自│適用舊法        │
│                │首而受裁判者，減│首而受裁判者，得│舊法時自首為必減│
│                │輕其刑。但有特別│減輕其刑。但有特│輕其刑，新法則改│
│                │規定者，依其規定│別規定者，依其規│為得減輕其刑，新│
│                │                │定              │法較不利於被告。│
├────────┼────────┼────────┼────────┤
│刑法第四十一條第│犯最重本刑為五年│犯最重本刑為五年│適用舊法（並適用│
│一項前段        │以下有期徒刑以下│以下有期徒刑以下│罰金罰鍰提高標準│
│                │之罪，而受六個月│之罪，而受六個月│條例第二條之規定│
│                │以下有期徒刑或拘│以下有期徒刑或拘│提高折算之罰金數│
│                │役之宣告，因身體│役之宣告者，得以│額，且為免與修正│
│                │、教育、職業、家│新臺幣一千元、二│後刑法第41條第1 │
│                │庭之關係或其他正│千元、三千元折算│項所定易科罰金折│
│                │當事由，執行顯有│一日，易科罰金。│算標準改採新臺幣│
│                │困難者，得以一元│但確因不執行所宣│計算產生混淆誤解│
│                │以上三元以下折算│告之刑，難收矯正│起見，另引用現行│
│                │一日，易科罰金。│之效，或難以維持│法規所定貨幣單位│
│                │但確因不執行所宣│法秩序者，不在此│折算新臺幣條例第│
│                │告之刑，難收矯正│限。            │二條明定易科罰金│
│                │之效，或難以維持│                │折算標準及折算新│
│                │法秩序者，不在此│                │臺幣之數額，以資│
│                │限。            │                │明確）新法之易科│
│                │                │                │罰金折算標準較高│
│                │                │                │，需較多之罰金始│
│                │                │                │能換刑，較不利於│
│                │                │                │被告。          │
└────────┴────────┴────────┴────────┘


司法院資訊處製作；財團法人民間司法改革基金會備份。
